ACORDAO-COMPLETO-2469343

ACÓRDÃO 8874/2021 ATA 22/2021 - PRIMEIRA CÂMARA

VISTOS, relatados e discutidos estes autos de Tomada de Contas Especial instaurada pelo Ministério do Turismo (MTur) , em desfavor do Sr. Luiz Augusto Senna Britto, na condição de Prefeito do Município de Lençóis/BA no período de 2005 a 2008, em razão de impugnação total das despesas, decorrente de irregularidade na execução física do objeto do Convênio 296/2008, Siconv 631777, que teve por objeto o apoio à realização do evento intitulado "Festejos Juninos 2008, na cidade de Lençóis/BA - Chapada Diamantina",
ACORDAM os Ministros do Tribunal de Contas da União, reunidos em sessão de 1ª Câmara, ante as razões expostas pelo Relator, em:
9.1. declarar à revelia da empresa Vidal Produções - Marly Batista de Souza - ME (CNPJ 08.926.738/0001-96) , nos termos do art. 12, §3º, da Lei 8.443/1992;
9.2. rejeitar as alegações de defesa do Sr. Luiz Augusto Senna Britto (CPF XXX.263.415-XX) ;
9.3. julgar irregulares as contas do Sr. Luiz Augusto Senna Britto (CPF XXX.263.415-XX) , Prefeito do Município de Lençóis/BA no período de 2005 a 2008, e da Empresa Vidal Produções - Marly Batista de Souza (CNPJ 08.926.738/0001-96) , com fundamento nos arts. 1º, inciso I, 16, inciso III, alínea "c", e §2º da Lei 8.443/1992, c/c os arts. 19 e 23, inciso III, da mesma Lei, e com arts. 1º, inciso I, 209, inciso III, 210 e 214, inciso III, do Regimento Interno, e condená-los, em solidariedade, ao pagamento das quantias a seguir especificadas, com a fixação do prazo de quinze dias, a contar da notificação, para comprovar, perante este Tribunal (art. 214, inciso III, alínea "a", do Regimento Interno) , o recolhimento da dívida aos cofres do Tesouro Nacional, atualizada monetariamente e acrescida dos juros de mora, calculados a partir das datas discriminadas, até a data do recolhimento, na forma prevista na legislação em vigor
	VALOR ORIGINAL (R$) 
	DATA DA OCORRÊNCIA

	125.350,00 (D) 
	9/9/2008

	358,70 (C) 
	8/10/2010 

9.4. aplicar, individualmente, ao Sr. Luiz Augusto Senna Britto (CPF XXX.263.415-XX) , a multa prevista no art. 57 da Lei 8.443/1992, c/c o art. 267 do Regimento Interno/TCU, no valor de R$ 20.000,00, fixando-lhe o prazo de quinze dias, a contar das respectivas notificações, para que comprove, perante o Tribunal (art. 214, inciso III, alínea "a", do Regimento Interno/TCU) , o recolhimento das dívidas aos cofres do Tesouro Nacional, atualizadas monetariamente desde a data deste Acórdão até a dos efetivos recolhimentos, se pagas após o vencimento, na forma da legislação em vigor;
9.5. autorizar, desde logo, nos termos do art. 28, inciso II, da Lei 8.443/1992, a cobrança judicial da dívida, caso não atendidas as notificações;
9.6. enviar cópia deste Acórdão à Procuradoria da República no Estado da Bahia, nos termos do § 3º do art. 16 da Lei 8.443/1992, c/c o § 7º do art. 209 do Regimento Interno do TCU, para adoção das medidas cabíveis; e
9.7. enviar cópia desta deliberação ao Ministério do Turismo e aos responsáveis, para ciência.

Tomada de Contas Especial instaurada pelo Ministério do Turismo, em razão do não encaminhamento de documentação exigida para a prestação de contas, referente ao convênio nº293/2008 celebrado com a Prefeitura Municipal de Lençóis/BA, (Gestões: 2005/2008).

Primeira Câmara

Prefeitura Municipal de Lençóis - BA.

3. Interessados/Responsáveis:
3.1. Interessado: Ministério do Turismo (05.457.283/0001-19)
3.2. Responsáveis: Luiz Augusto Senna Britto (XXX.263.415-XX); Marly Batista de Souza - ME (08.926.738/0001-96).

13.1. Ministros presentes: Walton Alencar Rodrigues (Presidente), Benjamin Zymler, Vital do Rêgo e Jorge Oliveira.
13.2. Ministros-Substitutos presentes: Augusto Sherman Cavalcanti (Relator) e Weder de Oliveira.

ACORDAO-COMPLETO-2540298

Acórdão 3622/2022 - Primeira Câmara

AUGUSTO SHERMAN

Adoto, como relatório, excerto da instrução elaborada por Auditora Federal lotada na SecexTCE (peça 72) , anuída pelos dirigentes da unidade (peças 73-74) e, em Parecer de quota singela, pelo MP/TCU (peça 75) : 
"I - INTRODUÇÃO
1.	Cuidam os autos de tomada de contas especial instaurada pelo Ministério do Turismo (MTur) , em desfavor do Sr. Luiz Augusto Senna Britto, na condição de Prefeito do Município de Lençóis/BA no período de 2005 a 2008, em razão de impugnação total das despesas, decorrente de irregularidade na execução física do objeto do Convênio 296/2008 (peça 1, p. 156) , registro Siconv 631777, que teve por objeto o apoio à realização do evento intitulado 'Festejos Juninos 2008, na cidade de Lençóis/BA - Chapada Diamantina', previstos para ocorrer nos dias 12 e 13/6/2008 no Povoado de Tanquinho, nos dias 21 a 24/6/2008 na sede do município e nos dias 28 e 29/6/2008 no Povoado de Estiva (peça 1, p. 57; e peça 9, p. 97) .
II - HISTÓRICO
2.	Conforme a cláusula quinta do Convênio, foram previstos R$ 250.700,00 para a execução do objeto, dos quais R$ 125.350,00 seriam repassados pelo concedente e R$ 125.350,00 corresponderiam à contrapartida (peça 1, p. 63) .
2.1.	O Convênio 296/2008 foi firmado em 30/5/2008, com vigência inicialmente prevista para até 1º/9/2008, consoante a cláusula quarta do seu instrumento (peça 1, p. 62) , mas a extensão do ajuste foi prorrogada de ofício para até 4/12/2008 (peça 1, p. 76-79) . Por sua vez, o objeto previsto no plano de trabalho foi executado no período de 1º/6/2008 a 24/6/2008 (peça 1, p. 40) .
2.2.	Embora o respectivo plano de trabalho tenha previsto o desembolso para maio de 2008 (peça 1, p. 42) , os recursos federais foram repassados, em parcela única, apenas em setembro do mesmo ano (peça 1, p. 176) :
Tabela 1: Ordem bancária referente ao repasse federal
	Ordem Bancária

	Número
	Valor (R$) 
	Data de emissão

	2008OB90104112
	125.350,00
	5/9/2008

2.3.	Para realização do evento, o município de Lençóis/BA contratou a empresa Vidal Produções - Marly Batista de Souza (CNPJ 08.926.738/0001-96) , por meio do Contrato 876/2008, assinado em 11/6/2008, no valor de R$ 310.000,00 (peça 9, 97-100) , montante superior ao total dos recursos previstos no convênio (R$ 250.700,00) .
3.	Constam dos autos quatro notas técnicas do MTur referente a análises de prestação de contas do Convênio 296/2008:
3.1.	Em 31/12/2008, o responsável encaminhou, ao MTur, documentos referentes a prestação de contas do Convênio 296/2008 (peça 1, p. 82) . Por meio da Nota Técnica de Análise 179/2010, de 22/9/2010, concluiu-se que a prestação seria passível de aprovação, desde que as ressalvas técnicas e financeiras fossem sanadas. O convenente apresentou novos documentos, mas a prestação de contas foi reprovada (peça 1, p. 84-89) .
3.2.	Em 15/10/2010, o responsável apresentou nova documentação concernente à prestação de contas do Convênio 296/2008 (peça 1, p. 90-91) , a qual foi devidamente analisada pelo MTur. Por meio da Nota Técnica de Reanálise 1163/2010, de 28/10/2010 (peça 1, p. 93-98) , a prestação de contas foi aprovada parcialmente.
3.3.	Em 11/8/2011, mais uma vez o responsável apresentou nova documentação concernente à prestação de contas (peça 1, p. 118) . Por sua vez, o MTur emitiu a Nota Técnica de Reanálise 876/2013, de 10/9/2013, pela qual manifestou que não foram apresentados elementos suficientes a permitir emissão de parecer técnico conclusivo acerca do cumprimento do objeto do convênio (peça 1, p. 119-124) .
3.4.	Por fim, o MTur emitiu a Nota Técnica de Reanálise Financeira 246/2016, de 1º/3/2016, pela qual reprovou a prestação de contas referente ao Convênio 296/2008, em razão da ausência de elementos para emissão de parecer técnico conclusivo acerca da execução física do objeto. Não analisou a execução financeira, entendendo ser desnecessária tal análise, em conformidade com o art. 87, § 2º, da Portaria MTur 112/2013 (peça 1, p. 131-134) .
4.	O Relatório do Tomador de Contas Especial 55/2016 (peça 1, p. 152-158) concluiu que os fatos apurados indicavam prejuízo ao erário, oriundo de irregularidades na execução física, avaliou o dano em 100% dos recursos repassados e imputou a responsabilidade ao Sr. Luiz Augusto Senna Britto, uma vez que ele foi gestor do convênio e o responsável pela realização das despesas com os recursos federais.
4.1.	A responsabilidade do gestor foi lançada no sistema Siafi por meio da nota de lançamento 2016NL000048 (peça 1, p. 166) . A inadimplência do convenente foi suspensa pela interposição de ação judicial (peça 1, p. 4 e 100-114) .
4.2.	Constam ainda dos autos o Relatório de Auditoria e o Certificado de Auditoria 582/2016 (peça 1, p. 182-186) , que ratificam as conclusões do tomador de contas, assim como o Parecer do Dirigente do Órgão de Controle Interno (peça 1, p. 87) e o Pronunciamento Ministerial (peça 1, p. 190) . 
5.	Para o saneamento dos autos, a Secex-MG realizou diligência junto ao MTur e ao Banco do Brasil:
5.1.	Ao MTur, a unidade técnica solicitou cópia da prestação de contas apresentada pelo Município de Lençóis - BA (peça 6) . A resposta consta das peças 8 e 9.
5.2.	Ao Banco do Brasil, a unidade técnica solicitou cópia de extratos bancários da conta específica 11.788-9 aberta na agência 0251-8, vinculada ao Convênio 296/2008, bem como as cópias dos respectivos cheques e extratos de aplicações financeiras (peça 5) . A resposta consta das peças 13 a 16, 19 e 21.
6.	O exame inicial das ocorrências pela unidade técnica do TCU resultou em uma glosa total de R$ 18.300,00 do valor previsto no projeto básico do convênio, sendo R$ 1.200,00 de diárias, R$ 6.400,00 de restaurante, R$ 9.700,00 de hospedagem e R$ 1.000,00 do pórtico.
6.1.	Por se tratar de valor inferior ao limite fixado por este Tribunal para encaminhamento de TCE (R$ 100.000,00) , a unidade técnica propôs então o arquivamento do processo, por racionalização administrativa e economia processual, sem cancelamento do débito a ser atribuído ao responsável Luiz Augusto Senna Britto (peça 22) .
7.	Por sua vez, o Relator, Ministro Augusto Sherman Cavalcanti, divergiu do encaminhamento proposto pela unidade técnica e assim deliberou (peça 25) :
8.	com as devidas vênias, entendo que este não deve ser o encaminhamento na presente fase processual.
9.	Por um lado, no que tange à execução física, é possível perceber relatório de cumprimento do objeto (peça 9, p. 142) , relatório de execução físico-financeira (peça 9, p. 143) , fotos (peça 9, p. 144-145) , justificativa para a ausência do envio da relação de hóspedes (peça 9, p. 146) , declaração atestando a realização do evento assinadas pelo convenente e pelo Presidente da Câmara (peça 9, p. 147-148) , relação de execução da receita e da despesa (peça 9, p. 149) , entre outros. 
10.	Em pesquisa efetuada pela minha Assessoria junto ao Siconv, embora conste como 'legado do Siafi', não foi possível obter qualquer documentação adicional. 
11.	Examinando os autos, observo que a empresa Vidal Produções - Marly Batista de Souza foi contratada pelo município no âmbito do Pregão Presencial 15/2008 (peça 9, p. 101-117) , ao qual acudiu uma única empresa. O certame teve como objeto a contratação de empresa para 'realizar os tradicionais festejos juninos' em três localidades (Sede e Povoados de Tanquinho e de Estiva) . O trâmite da contratação teria se iniciado em 26/5/2008, com sessão do Pregão em 9/6 (peça 9, p. 118-119) , homologação em 11/6 e proposta em 12/6/2008 (peça 9, p. 123-125) , em documento com o timbre da própria prefeitura, sem, no entanto, discriminar os valores referentes a cada uma das bandas que iriam se apresentar. 
12.	O contrato foi celebrado pelo valor total de R$ 310.000,00 (peça 9, p. 97-100) , valor superior ao total do convênio (R$ 250.700,00) , o que implica na fixação de nova proporcionalidade, tendo em vista que o montante de recursos federais permaneceu inalterado.
13.	A empresa contratada teria emitido três notas fiscais (peça 9, p. 152-154) , entre 16/6 e 1º/7/2008, fazendo menção ao PP 15/2008, totalizando R$ 310.000,00. 
14.	Muito embora o convênio tenha sido celebrado em 30/5/2008 (peça 9, p. 23) , os recursos federais só foram repassados em 9/9/2008 (peça 9, p. 38) . Na sequência, consta a emissão de três cheques (R$ 45.000,00, em 10/9/2008; R$ 45.000,00, em 11/9/2008; e R$ 35.000,00, em 12/9/2008 - peça 14) , todos nominais à Prefeitura. 
15.	Registre-se que foi analisado o extrato da conta 11.788-9, agência 0251-8, aberta em 5/5/2008 (peça 9, p. 39) , a qual, segundo o instrumento convenial (peça 1, p. 63) , consistiria na conta específica do convênio, embora em análise do MTur conste indicativo de que não teria sido aberta conta específica para a avença (peça 1, p. 96) .
16.	Quanto aos recibos supostamente emitidos pela empresa contratada, é possível verificar a existência de dois grupos: um primeiro grupo, com documentos datados entre junho e julho de 2008 (peça 9, p. 55, 58, 62, 66, 68, 72, 74, 76, 80, 83 e 180) , totalizando R$ 157.000,00; e um segundo grupo, de setembro do mesmo ano, relacionados aos três cheques (peça 9, p. 87, 91 e 95) , totalizando R$ 125.000,00. Há, ainda, um recibo assinado pelo ex-prefeito e pelo Tesoureiro Municipal, em nome da Prefeitura, no valor de R$ 14.100,00 (peça 9, p. 155) , relacionado ao pagamento de tributos municipais referentes a serviços no valor de R$ 282.000,00.   
17.	Ainda em relação aos recibos, destaco que, assim como no termo contratual (peça 9, p. 100) , consta a assinatura do Sr. Alan Vidal da Silva (CPF: XXX.343.355-XX) , sendo que, segundo levantamentos preliminares efetuados pela minha Assessoria junto aos sistemas do TCU, a responsável pela empresa seria a Sra. Marly Batista de Souza. Por oportuno, destaco diversas inconsistências quanto ao CNPJ da empresa contratada (CNPJ: 08.926.738/0001-96 - peça 9, p. 53) em determinados documentos, a exemplo de '08.926.738/0001-95' (peça 9, p. 118 - ata do pregão) e '08.926.783/0001-96' (peça 9, p. 122 - declaração de não impedimento para contratar/licitar) .
18.	Destaco que o valor total dos recibos não perfaz a monta total do contrato ou das notas fiscais emitidas (R$ 310.000,00) . 
19.	Seria possível cogitar que os pagamentos realizados entre junho e julho (primeiro grupo de recibos) se referissem à contrapartida municipal, sendo que o segundo grupo de recibos (datados de setembro) poderiam se relacionar aos pagamentos referentes à verba federal. Observe-se que, quanto aos recursos federais, foram repassados R$ 125.350,00 em 9/9/2008 enquanto que há recibos de pagamentos pela contratada totalizando R$ 125.000,00 datados respectivamente de 10/9/2008, 11/9/2008, 12/9/2008 (peça 9, p. 87, 91 e 95) .
20.	Neste cenário, ganha relevo o fato de que os três cheques foram emitidos nominalmente à Prefeitura nas mesmas datas dos recibos referidos no item anterior (peça 14, p. 1-8) , a partir de onde não se pôde mais confirmar o beneficiário de tais recursos. 
21.	Ante todo o exposto, se por um lado não existem indicativos de inexecução do objeto, por outro, entendo que tais elementos não são suficientes para o reconhecimento do necessário nexo causal entre os recursos repassados e o objeto da avença, devendo-se promover a citação do Sr. Luís Augusto Senna Brito.  (grifo nosso) 
7.1.	Em cumprimento ao despacho do Relator, a unidade técnica promoveu a citação do Sr. Luiz Augusto Senna Britto pelo dano ao erário no valor original de R$ 125.000,00, em 9/9/2008, 'em decorrência da falta de apresentação de documentos que permitissem, à área técnica do MTur, analisar o cumprimento do objeto pactuado' (peças 29-33) . 
7.2.	Não obstante o responsável ter tomado ciência da citação (peças 34-36) e apresentado sua defesa (peças 40-45) , constatou-se que as análises realizadas pela unidade técnica do TCU não lograram êxito em demonstrar, com a clareza que se faz necessária, a ausência de comprovação de nexo causal entre os recursos repassados e o objeto da avença.
7.3.	Assim, a Secex/MG entendeu necessário refazer a análise dos documentos da execução física e financeira do Convênio 296/2008 e renovando a citação/audiência, nos seguintes termos (peças 48 e 49) :
I) realizar citação do Sr. Luiz Augusto Senna Britto (CPF XXX.263.415-XX) , na condição de Prefeito do Município de Lençóis/BA na gestão 2005/2008 e da empresa Vidal Produções - Marly Batista de Souza (CNPJ 08.926.738/0001-96) 
a) Fato gerador do dano ao erário: não comprovação da boa e regular aplicação dos recursos federais transferidos por força do Convênio 296/2008, mediante Ordem Bancária 2008OB90104112, emitida em 5/9/2008, em razão da ausência de documentos exigidos na prestação de contas que impedem a formação de juízo quanto à regular execução físico-financeira do objeto;
b) Dispositivos violados: art. 37, caput c/c o art. 70, parágrafo único, da Constituição da República Federativa do Brasil; art. 93 do Decreto-lei 200/1967; art. 66 do Decreto 93.872/1986; arts. 56 a 60 da Portaria Interministerial MPOG/MF/CGU 127/2008; e cláusulas terceira, inciso II, alínea 'b', sétima e décima primeira segunda do termo do Convênio 296/2008:
c) Composição do dano:
	VALOR ORIGINAL (R$) 
	DATA DA OCORRÊNCIA

	125.350,00 (D) 
	09/09/2008 (peça 9, p. 199) 

	358,70 (C) 
	08/10/2010 (peça 9, p. 200) 

Valor atualizado até 8/12/2018: R$ 223.145,82 (peça 47) 
 (...) 
II) ouvir em audiência o Sr. Luiz Augusto Senna Britto (CPF XXX.263.415-XX) , na condição de Prefeito do Município de Lençóis/BA na gestão 2005/2008, 
a) Irregularidade: direcionamento de licitação realizada mediante o Pregão Presencial 015/2008 em favor da empresa Vidal Produções - Marly Batista de Souza (CNPJ 08.926.738/0001-96) ;
b) Conduta: optar pela utilização do pregão presencial, sem a devida justificativa exigida pelo art. 1º, § 2º, do Decreto 5.504/2005 c/c o art. 49, § 2º, da Portaria Interministerial MPOG/MF/CGU 127/2008 e a cláusula terceira, inciso II, parágrafo único, alínea 'a', do termo do Convênio 296/2008, em detrimento da forma eletrônica preconizada no art. 1º, § 1º, do Decreto 5.504/2005 c/c o art. 49, § 1º, da Portaria Interministerial MPOG/MF/CGU 127/2008;
c) Dispositivos violados: art. 37, inciso XXI, da Constituição Federal c/c o art. 3º, caput e § 1º, inciso I, da Lei 8.666/1993.
7.4.	Dessa forma, após o pronunciamento da unidade, de 29/1/2019 (peça 49) , por meio das seguintes comunicações, foram realizadas as citações/audiência dos responsáveis:
	Responsável
	Ofício/Edital
	Status
	peça

	Luiz Augusto Senna Britto
	54/2019- SEC-MG/SA (peça 52) 
	Recebido em 21/2/2019
	59

	Vidal Produções - Marly Batista de Souza
	56/2019- SEC-MG/SA (peça 51) 
	Mudou-se
	53

	Vidal Produções - Marly Batista de Souza
	264/2019- SEC-MG (peça 61) 
	Mudou-se
	62

	Vidal Produções - Marly Batista de Souza
	Edital 0026/2019- Secomp-2 (peça 67) 
	10/07/2019
	68

7.5.	Transcorrido o prazo regimental, a Vidal Produções - Marly Batista de Souza permaneceu silente, devendo ser considerada revel, nos termos do art. 12, §3º, da Lei 8.443/1992. Já o Sr.Luiz Augusto Senna Britto apresentou defesa às peças 56 a seguir analisadas.
EXAME TÉCNICO
Da validade das notificações
7.6	Preliminarmente, cumpre tecer breves considerações sobre a forma como são realizadas as comunicações processuais no TCU. A esse respeito, destacam-se o art. 179, do Regimento Interno do TCU (Resolução 155, de 4/12/2002) e o art. 4º, inciso III, § 1º, da Resolução TCU 170, de 30 de junho de 2004, in verbis:
Art. 179. A citação, a audiência ou a notificação, bem como a comunicação de diligência, farse-ão:
I - mediante ciência da parte, efetivada por servidor designado, por meio eletrônico, fac-símile, telegrama ou qualquer outra forma, desde que fique confirmada inequivocamente a entrega da comunicação ao destinatário;
II - mediante carta registrada, com aviso de recebimento que comprove a entrega no endereço do destinatário;
III - por edital publicado no Diário Oficial da União, quando o seu destinatário não for localizado
 (...) 
Art. 3º As comunicações serão dirigidas ao responsável, ou ao interessado, ou ao dirigente de órgão ou entidade, ou ao representante legal ou ao procurador constituído nos autos, com poderes expressos no mandato para esse fim, por meio de:
I - correio eletrônico, fac-símile ou telegrama;
II - servidor designado;
III - carta registrada, com aviso de recebimento;
IV - edital publicado no Diário Oficial da União, quando o seu destinatário não for localizado, nas hipóteses em que seja necessário o exercício de defesa'.
Art. 4º. Consideram-se entregues as comunicações:
I - efetivadas conforme disposto nos incisos I e II do artigo anterior, mediante confirmação da ciência do destinatário;
II - realizadas na forma prevista no inciso III do artigo anterior, com o retorno do aviso de recebimento, entregue comprovadamente no endereço do destinatário;
III - na data de publicação do edital no Diário Oficial da União, quando realizadas na forma prevista no inciso IV do artigo anterior.
§ 1º O endereço do destinatário deverá ser previamente confirmado mediante consulta aos sistemas disponíveis ao Tribunal ou a outros meios de informação, a qual deverá ser juntada ao respectivo processo.
 (...) 
7.7	Bem se vê, portanto, que a validade da citação via postal não depende de que o aviso de recebimento seja assinado pelo próprio destinatário da comunicação, o que dispensa, no caso em tela, a entrega do AR em 'mãos próprias'. A exigência da norma é no sentido de o Tribunal verificar se a correspondência foi entregue no endereço correto, residindo aqui a necessidade de certeza inequívoca. 
7.8	Não é outra a orientação da jurisprudência do TCU, conforme se verifica dos julgados a seguir transcritos:
São válidas as comunicações processuais entregues, mediante carta registrada, no endereço correto do responsável, não havendo necessidade de que o recebimento seja feito por ele próprio (Acórdão 3648/2013-TCU-Segunda Câmara, Relator Ministro JOSÉ JORGE) ;
É prescindível a entrega pessoal das comunicações pelo TCU, razão pela qual não há necessidade de que o aviso de recebimento seja assinado pelo próprio destinatário. Entregandose a correspondência no endereço correto do destinatário, presume-se o recebimento da citação. (Acórdão 1019/2008-TCU-Plenário, Relator Ministro BENJAMIN ZYMLER) ;
As comunicações do TCU, inclusive as citações, deverão ser realizadas mediante Aviso de Recebimento - AR, via Empresa Brasileira de Correios e Telégrafos, bastando para sua validade que se demonstre que a correspondência foi entregue no endereço correto. (Acórdão 1526/2007-TCU-Plenário, Relator Ministro AROLDO CEDRAZ) .
7.9	A validade do critério de comunicação processual do TCU foi referendada pelo Supremo Tribunal Federal, nos termos do julgamento do MS-AgR 25.816/DF, por meio do qual se afirmou a desnecessidade da ciência pessoal do interessado, entendendo-se suficiente a comprovação da entrega do 'AR' no endereço do destinatário:
EMENTA: AGRAVO REGIMENTAL. MANDADO DE SEGURANÇA. DESNECESSIDADE DE INTIMAÇÃO PESSOAL DAS DECISÕES DO TRIBUNAL DE CONTAS DA UNIÃO. ART. 179 DO REGIMENTO INTERNO DO TCU. INTIMAÇÃO DO ATO IMPUGNADO POR CARTA REGISTRADA, INICIADO O PRAZO DO ART. 18 DA LEI nº 1.533/51 DA DATA CONSTANTE DO AVISO DE RECEBIMENTO. DECADÊNCIA RECONHECIDA. AGRAVO IMPROVIDO.
O envio de carta registrada com aviso de recebimento está expressamente enumerado entre os meios de comunicação de que dispõe o Tribunal de Contas da União para proceder às suas intimações.
O inciso II do art. 179 do Regimento Interno do TCU é claro ao exigir apenas a comprovação da entrega no endereço do destinatário, bastando o aviso de recebimento simples.
Da revelia da responsável Vidal Produções - Marly Batista de Souza
7.10	No caso vertente, a citação do responsável se deu em endereço constante no sistema CPF e CNPJ da Receita (peça 65) . Contudo, devido ao insucesso da entrega dos Ofícios 56/2019 (peça 51) e 264/2019 (peça 61) , após pesquisa infrutífera em sistemas internos (peça 64) foi realizada a citação editalícia, conforme inciso III, art. 179, do Regimento Interno do TCU. 
7.10.1.	Nos processos do TCU, a revelia não leva à presunção de que seriam verdadeiras todas as imputações levantadas contra os responsáveis, diferentemente do que ocorre no processo civil, em que a revelia do réu opera a presunção da verdade dos fatos narrados pelo autor (Acórdão 1009/2018-TCU-Plenário, Relator: BRUNO DANTAS; 2369/2013 - TCU - Plenário, Relator: BENJAMIN ZYMLER e 2449/2013 - TCU - Plenário, Relator: BENJAMIN ZYMLER) . Dessa forma, a avaliação da responsabilidade do agente não pode prescindir da prova existente no processo ou para ele carreada. 
7.10.2.	Ao não apresentar sua defesa, o responsável deixou de produzir prova da regular aplicação dos recursos sob sua responsabilidade, em afronta às normas que impõem aos gestores públicos a obrigação legal de, sempre que demandados pelos órgãos de controle, apresentar os documentos que demonstrem a correta utilização das verbas públicas, a exemplo do contido no art. 93 do Decreto-Lei 200/1967: 'Quem quer que utilize dinheiros públicos terá de justificar seu bom e regular emprego na conformidade das leis, regulamentos e normas emanadas das autoridades administrativas competentes.' 
7.10.3.	Mesmo as alegações de defesa não sendo apresentadas, considerando o princípio da verdade real que rege esta Corte, procurou-se buscar, em manifestações do responsável na fase interna desta Tomada de Contas Especial, se havia algum argumento que pudesse ser aproveitado a seu favor. 
7.10.4.	Os argumentos apresentados na fase interna não elidem as irregularidades apontadas.
7.10.5.	Em se tratando de processo em que a parte interessada não se manifestou acerca das irregularidades imputadas, não há elementos para que se possa efetivamente aferir e reconhecer a ocorrência de boa-fé na conduta do responsável, podendo este Tribunal, desde logo, proferir o julgamento de mérito pela irregularidade das contas, conforme os termos dos §§ 2º e 6º do art. 202 do Regimento Interno do TCU. (Acórdão 2064/2011-TCU-Primeira Câmara (relator: Ubiratan Aguiar) , 6.182/2011-TCU-1ª Câmara (relator: Weber de Oliveira) , 4.072/2010-TCU-1ª Câmara (Relator: Valmir Campelo) , 1.189/2009-TCU-1ª Câmara (Relator: Marcos Bemquerer) , 731/2008-TCU-Plenário (Relator: Aroldo Cedraz) .
7.10.6.	Dessa forma, a responsável Vidal Produções - Marly Batista de Souza deve ser considerada revel, nos termos do art. 12, §3º, da Lei 8.443/1992, devendo as contas serem julgadas irregulares, condenando-o ao débito apurado.
8.	Alegações de defesa apresentadas pelo Sr. Luiz Augusto Senna Britto (peça 56) , protocolada em 27/2/2019:
8.1.	Inicialmente, a defesa discorreu um pouco sobre a cidade de Lençois/MG e fez um histórico do andamento deste Convênio 296/2008, destacando que os eventos ocorreram em 2008, não sendo razoável exigir do ex-gestor práticas proporcionadas pelos tempos modernos.
8.2.	Assim, defendeu que as balizas (legais e morais) para a verificação do cumprimento da obrigação do convênio devem ser aquelas do instrumento jurídico celebrado entre o MTur e a Prefeitura de Lençóis. 
8.3.	Informou em relação à empresa Vidal Produções que o Sr. Alan Vidal da Silva (CPF: XXX.343.355-XX) sempre constou - seja no pregão, seja no contrato celebrado com a prefeitura, ou na execução do objeto, como representante legal de empresa, pois ele é casado com a Sra. Marly Batista de Souza, ou seja, a empresa pertence a unidade familiar (Alan Vidal e Marly) . 
8.4.	Ressaltou que a organização societária da empresa nada interferiu ou influiu na boa e regular aplicação dos recursos federais repassados ao município, tendo apresentado vídeos no youtube visando demonstrar a realização do evento (peça 56, p. 6-7) 
8.5.	Adentrando no mérito, a defesa entendeu que todos os documentos encaminhados à época para o MTur eram, e foram, suficientes para a comprovação da realização das despesas na forma do instrumento celebrado.
8.6.	Nesse contexto, citou que:
8.6.1.	a Nota Técnica de Reanálise 1163, demonstrou a regularização de diversas pendências (relatórios de cumprimento do objeto e da execução da receita e da despesa, exibição da logomarca do MTur, contratação de serviços, declaração do responsável e de autoridade local, relação de pagamentos, notas fiscais, contrapartida, procedimento licitatório, extratos bancários, aplicação financeira e devolução do saldo) .
8.6.2.	a realização do evento foi atestada pelo próprio Ministério do Turismo
8.6.3.	as notas fiscais emitidas (peça 9, p. 152-154) , são de valor compatível com o contrato firmado com a empresa contratada (R$ 310.000,00, peça 9, p. 98) 
8.6.4.	o convênio foi celebrado em 30/5/2008 (peça 9, p. 23) , mas os recursos federais só foram repassados em 9/9/2008 (peça 9, p. 38) , mais de dois meses após a data da festa, o que obrigou o convenente a custear os gastos com recursos de uma conta da Prefeitura (1.034-0) . 
8.6.5.	os cheques relacionados a tais gastos constam do extrato da conta não vinculada ao convênio (peça 9, p. 170, 171, 172, 173, 174, 179 e 185) .
8.6.6.	três transferências que constam do extrato da conta vinculada (R$ 45.000,00, em 10/9/2008; R$ 45.000,00, em 11/9/2008; e R$ 35.000, em 12/9/2008 9 (peça 16) , foram os valores reembolsados à prefeitura.
8.6.7.	quanto aos recibos, além dos três relacionados aos cheques (peça 9, p. 87, 91 e 95) , constam outros, assinados pela empresa Vidal Produções (peça 9, p. 55, 58, 62, 66, 68, 72, 74, 76, 80, 83 e 180) , totalizando R$ 157.000,00 e um outro no valor de R$
14.100,00 (peça 9, p. 155) , relacionado ao pagamento de tributos municipais'
8.6.8.	Quanto às glosas 'em virtude de não terem sido encaminhadas fotografias que permitissem identificar o evento', tal ponto não deve prosperar, pois o convênio não estabelecia tal obrigatoriedade (Acórdão 6807/2014-TCU-Segunda Câmara-Relator Ministro-Substituto Marcos Bemquerer; Acórdão 2465/2016-TCU-Primeira Câmara, Rel. Ministro Augusto Sherman e Acórdão 2465/2016-TCU-Primeira Câmara, Rel. Ministro Augusto Sherman, Acórdão 4174/2017-TCU-Segunda Câmara-Ministro Vital do Rego) 
8.6.9.	Não há qualquer menção a problemas relacionados à execução financeira da avença, nem à comprovação de ausência de nexo de causalidade entre os recursos repassados e as despesas efetuadas.
8.6.10.	Quanto a publicidade do certame o edital foi divulgado no quadro de aviso da Prefeitura e no Diário Oficial do Município (peça 56, p. 13) , portanto, a finalidade do ato foi atingida, uma vez que a publicidade pelo diário oficial ocorreu, sendo a divulgação por outros meios mera faculdade.
8.7.	Por fim, requereu (peça 56, p. 15) :
55. Face ao exposto, requer a V. Exa. que receba a presente peça de defesa para, no mérito, determinar a aprovação do convênio com o consequente arquivamento desta Tomada de Contas Especial, ou, alternativamente, sua aprovação com ressalvas, sem a imputação de qualquer sanção ao ora requerente.
56. Protesta por todos os meios de prova em direito admitidos, em especial pela juntada de documentação superveniente e produção de prova testemunhal.
9.	Análise:
9.1.	Inicialmente, a justificativa de que o Sr. Alan Vidal da Silva (CPF: XXX.343.355-XX) pode ser considerado representante legal da empresa contratada, uma vez que ele é casado com a Sra. Marly Batista de Souza, não tem respaldo legal, uma vez que ele só poderia representar a empresa se o seu nome constasse como sócio no contrato social e não apenas pelo fato de ele ser casado com a Sra. Marly Batista de Souza.
9.2.	Também não é possível acatar o argumento de que os documentos encaminhados à época para o MTur foram, suficientes para a comprovação da realização das despesas na forma do instrumento celebrado, já que, embora a Nota Técnica 1163/2010, de 28/10/2010 (peça 1, p. 93-98) tenha aprovado parcialmente a prestação de contas, a nota subsequente - Nota Técnica de Reanálise 876/2013, de 10/9/2013 (peça 1, p. 119-124) diligenciou a convenente, necessitando de elementos imprescindíveis que não foram apresentados e, portanto, resultaram na reprovação da prestação de contas, conforme nota Técnica de Reanálise Financeira 246/2016, de 1º/3/2016 (peça 1, p. 131-134) .
9.3.	Quanto à afirmação de que a realização do evento foi atestada pelo próprio MTur, ela vai de encontro aos documentos dos autos, até por que como não houve fiscalização 'in loco' não há como ter havido tal atesto.
9.4.	Ademais, é oportuno registrar que a jurisprudência desta Corte é no sentido de que a mera execução física do objeto ou de parte dele, por si só, não comprova que os recursos foram aplicados corretamente, cabendo ao responsável demonstrar o nexo causal entre os recursos que lhe foram repassados e os documentos de despesas referentes à execução, tais como notas de empenho, recibos, notas fiscais, extratos bancários, de forma que seja possível confirmar que determinado objeto foi executado com os recursos transferidos. 
9.5.	Esse entendimento fundamenta-se no dever de prestar contas, previsto no parágrafo único do art. 70 da Constituição Federal, bem como em outros normativos infraconstitucionais, como o Decreto-Lei 200/1967. Nesse sentido é o teor dos Acórdão 2024/2016-TCU-Segunda Câmara, Rel. Ministra Ana Arraes; 1.449/2016TCU-2ª Câmara, Rel. Ministra Ana Arraes; 11.236/2015-TCU-2ª Câmara, Rel. Ministra Ana Arraes; 11.222/2015-TCU-2ª Câmara, Rel. Ministra Ana Arraes; e 7.612/2015-TCU-1ª Câmara, Rel. Ministro Walton Alencar Rodrigues.
9.6.	Com isso, os Acórdãos mencionados pela defesa, visando dispensar a necessidade de apresentação de fotografias que permitissem identificar o evento, não têm aplicação para o presente caso, pois ao contrário do que foi alegado no subitem 8.6.9 desta instrução, a execução financeira está repleta de vícios insanáveis que comprometem o nexo de causalidade entre os recursos repassados e as despesas efetuadas, senão vejamos:
9.6.1.	as notas fiscais, no valor total de R$ 310.000,00, de 1/7/2010 (peça 9, p. 152-154) são genéricas, não discriminando os itens conforme plano de trabalho à peça 1, p. 40-41 (resumido a seguir) , e não possuem o mesmo valor da relação de pagamentos, R$ 282.000,00 (peça 9, p. 150) ; 
	Especificação
	Valor (R$) 
	Total (R$) 

		Concedente
	Convenente
	
	Diárias para seguranças e hospedagem para artistas e equipe de apoio
	17.299,93
	0,00
	17.299,93

	Locação de portal com duas torres, 3 m de comprimento e 1 m de largura
	1.000,00
	0,00
	1.000,00

	Instalação, montagem e confecção da ornamentação do circuito da festa
	23.075,00
	0,00
	23.075,00

	Locação de sonorização
	22.725,07
	0,00
	22.725,07

	Locação de mini-trio e de duas charretes
	3.800,00
	0,00
	3.800,00

	Contratação de bandas de forró
	57.450,00
	125.350,00
	182.800,00

	Total
	125.350,00
	125.350,00
	250.700,00

9.6.2.	o valor do contrato realizado com a empresa Vidal Produções, de R$ 310.000,00 (peça 9, p. 97-100) é superior ao valor do convênio 296/2008 (peça 1, p. 156) , de R$ 250.700,00; 
9.6.3.	os cheques que foram relacionados, pelo defendente (peça 9, p. 170, 171, 172, 173, 174, 179 e 185) , constam do extrato da conta não vinculada ao convênio, o que por si só impede o nexo de causalidade. 
9.6.4.	a explicação da defesa de que face ao atraso do repasse de recursos federais (dois meses após a data da festa) , a convenente foi obrigada a custear os gastos com recursos de uma conta da Prefeitura (1.034-0) , não pode ser acatada, pois tornou impossível averiguar o beneficiário dos recursos do Convênio 296/2008, 
9.4.5. 	Dessa forma, com o assumido desrespeito a legislação (art. 50, caput e § 2º, da Portaria Interministerial MPOG/MF/CGU 127/2008 c/c a cláusula sétima do termo do Convênio 296/2008, peça 1, p. 64) , rejeita-se as alegações de defesa trazidas pelo responsável, uma vez que elas não foram capazes de elidir a ausência de nexo de causualidade entre os débitos ocorridos na conta específica e os pagamentos relacionados à execução do objeto, conforme plano de trabalho.
9.5.	Quanto à audiência: a informação do responsável de que o edital foi divulgado no Diário Oficial do Município (peça 56, p. 13) , está de acordo com as exigências da Cláusula Terceira, Parágrafo único do Termo de Convênio 296/2008 e do art. 4º, inciso I da Lei 10.520 8.666/1993, que exige a publicação de aviso em diário oficial do respectivo ente federado ou, não existindo, em jornal de circulação local, e facultativamente, por meios eletrônicos. 
9.5.1.	Contudo, rejeita-se as razões de justificativas do responsável, pois ele não apresentou argumentos plausíveis quanto à opção pelo pregão presencial em detrimento do pregão eletrônico, mantendo inalterado o conjunto probatório que caracterizou o direcionamento de licitação, conforme subitens 9.6 e 9.7 da instrução à peça 48, in verbis:
9.6. De fato, é possível que não houvesse condições locais para realização do pregão eletrônico naquela época. Todavia, não se tratava de impor ao responsável uma obrigação impossível. Conforme foi enfatizado na cláusula terceira, inciso II, parágrafo único, do termo do Convênio 296/2008 (peça 9, p. 12) , bastaria o convenente ter justificado 'a inviabilidade da utilização do pregão na forma eletrônica, por meio do seu dirigente ou autoridade competente responsável pela licitação', o que não ocorreu na fase preparatória do Pregão Presencial 015/2008.
9.7. Ademais, realmente não era esperado que empresas sediadas em cidades distantes do município de Lençóis participassem do certame, tendo em vista que o edital foi divulgado somente no quadro de aviso da Prefeitura e no Diário Oficial do Município. Portanto, seguindo o mesmo raciocínio, é possível afirmar que o comparecimento e participação da empresa Vidal Produções - Marly Batista de Souza (CNPJ 08.926.738/0001-96) na sessão de abertura do certame em comento foi viabilizado por informação privilegiada, uma vez que a sede da empresa está localizada no município de Jequié/BA, que também se encontra bastante distante de Lençóis, a cerca de 340 km (disponível em: https://www.google.com.br/maps/dir/Lençóis,+BA/Jequié,+BA/; acesso em: 22/11/2018) .  
9.6.	Por fim, quanto ao pedido da defesa, em especial pela juntada de documentação superveniente e produção de prova testemunhal, esclarece-se que:
96.1.	Documentação superveniente - de acordo com  o art. 160 do RI/TCU, in verbis:
Art 160 As alegações de defesa e as razões de justificativa serão admitidas dentro do prazo determinado na citação ou na audiência. 
§ 1º Desde a constituição do processo até o término da etapa de instrução, é facultada à parte a juntada de documentos novos. § 2º Considera-se terminada a etapa de instrução do processo no momento em que o titular da unidade técnica emitir seu parecer conclusivo, sem prejuízo do disposto no § 3º do art. 157.
§ 3º O disposto no § 1º não prejudica o direito da parte de distribuir, após a inclusão do processo em pauta, memorial aos ministros, ministros substitutos e ao representante do Ministério Público.
9.6.2.	Produção de prova testemunhal - as normas contidas tanto na Lei 8.443/1992 quanto no regimento interno do TCU disciplinam e operacionalizam a aplicação dos princípios constitucionais do contraditório e ampla defesa nos processos desenvolvidos nesta Corte de Contas, de forma a preservar a viabilidade do controle externo das despesas públicas, que também tem sede constitucional.
9.6.1.	Não se harmonizam com esse controle, cujo caráter é eminentemente administrativo, as formalidades do processo judicial, o que poderia gerar atrasos que privariam sua atuação de qualquer eficácia. Por isso, a legislação preferiu, legitimamente, a aceitação somente de provas sob a forma escrita, dispensando a convocação de testemunhas ou peritos, o que confere ao processo a necessária agilidade. Destaque-se ainda que a produção de provas periciais e testemunhais não advém da Constituição, mas decorre do Código de Processo Civil, cuja aplicabilidade nos processos deste Tribunal é apenas subsidiária.
9.6.2.	Dessa forma, a jurisprudência desta Corte informa que a exigência contida no art. 162 do Regimento Interno do TCU, o qual determina que as provas produzidas perante o TCU devam sempre ser apresentadas de forma documental, o que exclui a produção de prova testemunhal e pericial, é absolutamente constitucional e legal, encontrando-se preservados todos os princípios emanados da Constituição que lhe digam respeito, dentre os quais a ampla defesa e o contraditório. Nesse sentido são os Acórdão 8229/2011-TCU-Segunda Câmara, 3.265/2010-TCU-2a Câmara, 3.988/2010-TCU-1a Câmara, 2.058/2009-TCU-2a Câmara, 1.177/2009-TCU-2a Câmara, 130/2008-TCU-Plenário, 1.305/2008-TCU- Plenário, 1.546/2008-TCU-2a Câmara, 3.093/2008-TCU-2a Câmara e 922/2007-TCU-Plenário.
Prescrição da Pretensão Punitiva
10.	Vale ressaltar que a pretensão punitiva, conforme Acórdão 1441/2016-TCU-Plenário, Relator Ministro Benjamin Zymler, que uniformizou a jurisprudência acerca dessa questão, subordinase ao prazo geral de prescrição indicado no art. 205, do Código Civil, que é de dez anos, contado da data de ocorrência da irregularidade sancionada, nos termos do art. 189, do Código Civil, sendo este prazo interrompido pelo ato que ordenar a citação, a audiência ou a oitiva do responsável.
11.	No caso em exame, não ocorreu a prescrição, uma vez que a irregularidade sancionada ocorreu em 9/9/2008 (data do débito) , e o ato de ordenação da citação ocorreu em 8/2/2018 (peça 25) .
CONCLUSÃO
12.	Quanto à empresa Vidal Produções - Marly Batista de Souza. (CNPJ 08.926.738/0001-96) , deve-se declarar sua revelia, nos termos do art. 12, §3º, da Lei 8.443/1992 (itens 7.5 e 7.6 desta instrução) . Assim, suas contas devem ser julgadas irregulares, nos termos do art. 202, § 6º, do RI/TCU, com a imputação do débito atualizado monetariamente e acrescido de juros de mora, nos termos do art. 202, §1º, do RI/TCU. 
13.	Em face da análise promovida no item 9, propõe-se rejeitar as alegações de defesa apresentadas pelo Sr. Luiz Augusto Senna Britto. Tendo em vista que não constam dos autos elementos que permitam reconhecer a boa-fé dos responsáveis, julgando suas contas irregulares, nos termos do art. 202, § 6º, do RI/TCU, com a imputação do débito atualizado monetariamente e acrescido de juros de mora, nos termos do art. 202, §1º, do RI/TCU, bem como que lhes sejam aplicada a multa prevista no art. 57 da Lei 8.443/1992. Ressalta-se que a análise da boa-fé relativa a pessoa jurídica de direito privado é realizada considerando as condutas de seus administradores, uma vez que os atos destes obrigam a pessoa jurídica, desde que exercidos nos limites dos poderes definidos no ato constitutivo do ente, nos termos do art. 47 do Código Civil (Acórdão 1723/2016-TCU-Plenário, Ministro-Relator Raimundo Carrero) . 
14.	Diante da análise promovida no subitem 9.5, propõe-se rejeitar as razões de justificativa apresentadas pelo Sr. Luiz Augusto Senna Britto, propondo que lhe seja aplicada a multa prevista no art. 58 da Lei 8.443/1992.
PROPOSTA DE ENCAMINHAMENTO:
15.	Ante o exposto, submetem-se os autos à consideração superior, propondo ao Tribunal:
a) declarar a revelia da empresa Vidal Produções - Marly Batista de Souza. (CNPJ 08.926.738/0001-96) , nos termos do art. 12, §3º, da Lei 8.443/1992;
b) rejeitar as alegações de defesa do Sr. Luiz Augusto Senna Britto (CPF XXX.263.415-XX) ;
c) com fundamento nos arts. 1º, inciso I, 16, inciso III, alíneas 'b' e 'c', da Lei 8.443/1992 c/c os arts. 19 e 23, inciso III, da mesma Lei, e com arts. 1º, inciso I, 209, inciso III, 210 e 214, inciso III, do Regimento Interno, que sejam julgadas irregulares as contas do Sr. Luiz Augusto Senna Britto (CPF XXX.263.415-XX) ; Prefeito do Município de Lençóis/BA no período de 2005 a 2008, e da empresa Vidal Produções - Marly Batista de Souza (CNPJ 08.926.738/0001-96) e condená-los ao pagamento das quantias a seguir especificadas, com a fixação do prazo de quinze dias, a contar da notificação, para comprovar, perante este Tribunal (art. 214, inciso III, alínea 'a', do Regimento Interno) , o recolhimento da dívida aos cofres do Tesouro Nacional, atualizada monetariamente e acrescida dos juros de mora, calculados a partir das datas discriminadas, até a data do recolhimento, na forma prevista na legislação em vigor
	VALOR ORIGINAL (R$) 
	DATA DA OCORRÊNCIA

	125.350,00 (D) 
	9/9/2008

	358,70 (C) 
	8/10/2010 

Valor atualizado em 29/1/2021, com juros: R$ 347.908,80 (peça 71) 
	d) aplicar ao Sr. Luiz Augusto Senna Britto (CPF XXX.263.415-XX) e à empresa Vidal Produções - Marly Batista de Souza (CNPJ 08.926.738/0001-96) , a multa prevista no art. 57 da Lei 8.443/1992
	e) rejeitar as razões de justificativa do Sr. Luiz Augusto Senna Britto (CPF XXX.263.415-XX) ;
	f) aplicar ao Sr. Luiz Augusto Senna Britto (CPF XXX.263.415-XX) , a multa prevista no art. 58 da Lei 8.443/1992;
	g) autorizar, desde logo, nos termos do art. 28, inciso II, da Lei 8.443/1992, a cobrança judicial da dívida, caso não atendidas as notificações;
	h) autorizar, caso requerido, nos termos do art. 26 da Lei n. 8.443/1992, c/c o art. 217 do Regimento Interno do Tribunal, o parcelamento das dívidas em até 36 (trinta e seis) parcelas, corrigidas monetariamente e acrescidas dos devidos encargos legais até a data do pagamento, fixando aos responsáveis o prazo de quinze dias, a contar do recebimento da notificação, para comprovarem, perante o Tribunal, o recolhimento da primeira parcela, e de trinta dias, a contar da parcela anterior, para comprovarem o recolhimento das demais parcelas, esclarecendo que a falta de pagamento de qualquer parcela importará no vencimento antecipado do saldo devedor (§ 2º do art. 217 do Regimento Interno do Tribunal) , sem prejuízo das demais medidas legais;
	i) enviar cópia do Acórdão a ser prolatado à Procuradoria da República no Estado da Bahia, nos termos do § 3º do art. 16 da Lei 8.443/1992, c/c o § 7º do art. 209 do Regimento Interno do TCU, para adoção das medidas cabíveis.
	j) enviar cópia do Acórdão que vier a ser proferido ao Ministério do Turismo e aos responsáveis, para ciência, informando que a presente deliberação, acompanhada do Relatório e do Voto que a fundamenta, está disponível para a consulta no endereço www.tcu.gov.br/acordaos, além de esclarecer que, caso requerido, o TCU poderá fornecer sem custos as correspondentes cópias, de forma impressa.
	k) informar à Procuradoria da República no Estado da Bahia, que a presente deliberação, acompanhada do Relatório e do Voto que a fundamenta, está disponível para a consulta no endereço www.tcu.gov.br/acordaos, além de esclarecer que, caso requerido, o TCU poderá fornecer sem custos as correspondentes cópias, de forma impressa; e
	l) informar à Procuradoria da República no Estado da Bahia que, nos termos do parágrafo único do art. 62 da Resolução TCU 259/2014, os procuradores e membros do Ministério Público credenciados nesta Corte podem acessar os presentes autos de forma eletrônica e automática, ressalvados apenas os casos de eventuais peças classificadas como sigilosas, as quais requerem solicitação formal.".
	É o Relatório.

8.1. Tiago Leal Ayres (22219/OAB-BA) e outros, representando Luiz Augusto Senna Britto.

Subprocurador-Geral Lucas Rocha Furtado.

TOMADA DE CONTAS ESPECIAL. IMPUGNAÇÃO DO ENTE CONCEDENTE. REANÁLISE. CITAÇÃO. AUDIÊNCIA. REJEIÇÃO DAS ALEGAÇÕES DE DEFESA DO EX-PREFEITO. REVELIA DA EMPRESA CONTRATADA. CONTAS IRREGULARES. DÉBITO. MULTA.

TOMADA DE CONTAS ESPECIAL (TCE)

Secretaria de Controle Externo de Tomada de Contas Especial (SecexTCE).

Cuidam os autos de Tomada de Contas Especial instaurada pelo Ministério do Turismo, em desfavor do Sr. Luiz Augusto Senna Britto, ex-Prefeito de Lençóis/BA (gestão 2005-2008) , referente aos recursos repassados por força do Convênio 296/2008 (Siconv 631777) , para a realização dos "Festejos Juninos 2008, na cidade de Lençóis/BA - Chapada Diamantina", previstos para ocorrer nos dias 12 e 13/6/2008 no Povoado de Tanquinho, nos dias 21 a 24/6/2008 na sede do Município e nos dias 28 e 29/6/2008 no Povoado de Estiva (peça 1, p. 57; e peça 9, p. 97) .
O ajuste vigeu de 30/5/2008 a 4/12/2008 (peça 1, p. 76) , tendo sido previstos R$ 250.700,00 para sua execução, dos quais R$ 125.350,00 seriam repassados pelo concedente e R$ 125.350,00 corresponderiam à contrapartida municipal (peça 1, pp. 57-73, cláusula 5ª) . Os recursos federais foram repassados em única parcela creditada em 9/9/2008 (peça 1, p. 77; e peça 9, p. 38) .
Os autos apontam que a Prefeitura Municipal de Lençóis/BA realizou o Pregão Presencial 015/2008 (peça 9, pp. 106-116) , tendo por objeto a contratação de empresa especializada para realizar os festejos juninos. 
A despeito de ter sido publicado o aviso da licitação no Diário Oficial do Município em 28/5/2008 (peça 57, p. 14) e, segundo declaração do então Secretário Municipal de Administração e Planejamento, o respectivo edital ter sido afixado no quadro de aviso da Prefeitura, na sessão do certame, ocorrida no dia 9/6/2008, apenas a empresa Vidal Produções - Marly Batista de Souza (CNPJ 08.926.738/0001-96) compareceu para credenciamento e apresentou proposta (peça 9, pp. 118-119) , tendo sido o objeto adjudicado à única proponente (peça 9, p. 120) e as partes celebrado o Contrato 876/2008, em 11/6/2008, isto é, no dia anterior à primeira festividade (peça 9, pp. 97-100) , sob a cifra de R$ 310.000,00 (peça 9, pp. 97-100) . 
Lembro que, após se debruçar inicialmente sobre as contas prestadas, no ano de 2010, o Ministério do Turismo concluiu pela existência de irregularidades na execução física (peça 9, pp. 203-208) , restando pendentes elementos comprobatórios que poderiam dar azo à aprovação integral da prestação de contas, tendo-se notificado a municipalidade a respeito (peça 9, pp. 209-211) , a qual teria encaminhado documentação adicional (peça 9, pp. 140-141) .
Em segunda análise, no ano de 2013, ante o não afastamento de irregularidades na execução física, a Pasta solicitou à Prefeitura o envio de nova documentação complementar (peça 1, pp. 119-125) . Ademais, o MTur consignou que o pórtico não possuía as especificações aprovadas no plano de trabalho, as fotos da iluminação e da sonorização possuíam baixa qualidade não permitindo identificar o evento e as fotos do mini trio e das charretes não comprovavam sua utilização no evento. Assim, considerando a persistência dos referidos apontamentos, o Ministério rejeitou a prestação de contas (peça 1, pp. 129 e  131-134) . Frise-se que o ente concedente reprovou a prestação de contas do Convênio 296/2008 sem análise da execução financeira do objeto (peça 1, p. 134) , por entendê-la desnecessária (peça 1, pp. 131-134) .
Já no âmbito do TCU, a então Secex-MG diligenciou o Ministério do Turismo (peças 6 a 9) , obtendo os documentos faltantes relacionados à avença, e o Banco do Brasil (peças 5; 13 a 16; 19; e 21) , acessando documentação comprobatória da movimentação bancária (extrato bancário e cópias dos cheques emitidos) .
Após analisar a documentação, a unidade técnica havia proposto (peças 22-23) , com a anuência do Parquet especial (peça 24) , o arquivamento do feito, tendo em vista o seguinte:
"10.	Foram localizados dois endereços do responsável nos autos. Pesquisa no telelistas não retornou resultados úteis. (...) 
13. 	O convênio foi celebrado em 30/5/2008 (peça 9, p. 23) para a realização de festejos juninos. Contudo, os recursos federais só foram repassados em 9/9/2008 (peça 9, p. 38) , mais de dois meses após a data da festa. Tal ocorrência, de responsabilidade exclusiva do MTur, obrigou o convenente a dar andamento à organização do evento com recursos próprios. Antes do repasse federal, os gastos foram custeados por recursos de uma conta da Prefeitura (1.034-0) , aberta desde 19/11/1997. Os cheques relacionados a tais gastos constam do extrato da conta não vinculada ao convênio (peça 9, p. 170, 171, 172, 173, 174, 179 e 185) . 
 (...) 
16.	Parte dos itens foi glosada em virtude de não terem sido encaminhadas fotografias que permitissem identificar o evento (apresentação das bandas em plano aberto com dia e horário dos shows, iluminação e sonorização, mini trio e charretes) . Contudo, constata-se que o convênio não estabelecia tal obrigatoriedade. Na ausência de norma expressa para apresentação destes comprovantes e considerando que a realização do evento foi atestada pelo MTur, opinamos pela aplicação do Princípio do in dúbio pro réu (vide Nota Técnica 1163, peça 9, p. 203-208) .
 (...) 
19.	A glosa total alcançaria o importe de R$ 18.300,00, sendo R$ 1.200,00 de diárias, R$ 6.400,00 de restaurante, R$ 9.700,00 de hospedagem e R$ 1.000,00 do pórtico. Deve-se considerar, ainda, a utilização da modalidade pregão presencial em detrimento do pregão eletrônico, fato agravado pela participação de somente uma licitante (Ata do Pregão à peça 9, p. 187-188) . A gestão dos recursos em conta não vinculada em data anterior ao repasse federal não pode ser atribuída ao convenente, mas ao concedente que atrasou o repasse federal.
20.	Tendo em vista que o exame das ocorrências que ensejaram a instauração da presente tomada de contas especial evidenciou que o valor atualizado do débito apurado é inferior a R$ 100.000,00, limite fixado por este Tribunal para encaminhamento de TCE; considerando, ainda, que o processo encontra-se pendente de citação válida neste Tribunal, cabe propor desde logo, a título de racionalização administrativa e economia processual, com vistas a evitar que o custo da cobrança seja superior ao valor da importância a ser ressarcida, o arquivamento do processo, com fundamento no art. 93 da Lei 8.443/1992, nos arts. 169, inciso VI, e 213 do RI/TCU c/c os arts. 6º, inciso I, e 19 da IN/TCU 71/2012, alterada pela Instrução Normativa TCU 76, de 23/11/2016".
Por meio do Despacho de peça 25, de 9/2/2018, divergi daquele encaminhamento, considerando que os elementos carreados aos autos, mesmo se supridas as falhas quanto à comprovação da execução física, seriam insuficientes para o reconhecimento do necessário nexo causal entre os recursos repassados e o objeto da avença, razão pela qual restituí o feito à unidade técnica para fins de citação do então prefeito.
Em cumprimento ao referido Despacho, a unidade técnica promoveu a citação do Sr. Luiz Augusto Senna Britto pelo dano ao erário no valor original de R$ 125.000,00, "em decorrência da falta de apresentação de documentos que permitissem, à área técnica do MTur, analisar o cumprimento do objeto pactuado" (peças 29-33) . 
A despeito de o responsável ter apresentado sua defesa (peças 40-45) , aquela unidade técnica entendeu necessário refazer a análise dos documentos da execução física e financeira do Convênio 296/2008, em razão de entender que as "análises realizadas pela unidade técnica do TCU não lograram êxito em demonstrar, com a clareza que se faz necessária, a ausência de comprovação de nexo causal entre os recursos repassados e o objeto da avença" (peças 48 e 49) . 
Assim, foi promovida nova citação do ex-prefeito, bem como sua audiência, respectivamente em virtude da "não comprovação da boa e regular aplicação dos recursos federais (...) em razão da ausência de documentos exigidos na prestação de contas que impedem a formação de juízo quanto à regular execução físico-financeira do objeto" e do "direcionamento de licitação realizada mediante o Pregão Presencial 015/2008 em favor da empresa Marly Batista de Souza (CNPJ 08.926.738/0001-96) " (peça 52) .
 Além disso, foi promovida a citação da sociedade empresária Marly Batista de Souza - ME tendo como fundamento a "não comprovação da boa e regular aplicação dos recursos federais (...) em razão da ausência de documentos exigidos na prestação de contas que impedem a formação de juízo quanto à regular execução físico-financeira do objeto" (peça 51) .
Em sua derradeira instrução, a SecexTCE - que assumiu a instrução do feito - propõe - com a chancela do MP/TCU (peça 75) - julgar irregulares as contas do Sr. Luiz Augusto Senna Britto e da empresa Vidal Produções-Marly Batista de Souza, e condená-los ao pagamento da integralidade dos recursos transferidos e ao pagamento da multa estabelecida no art. 57 da Lei Orgânica (peças 72-74) . Adicionalmente, em relação ao ex-prefeito, a unidade técnica propõe a aplicação da multa prevista no art. 58 do referido diploma legal, em síntese, em virtude da adoção do pregão presencial em detrimento do pregão eletrônico.
Brevemente historiado, adianto que acolho, com ajustes de forma, a essência da proposta uníssona nos autos, incorporando a respectiva análise às minhas razões de decidir, naquilo que não colidir com as considerações que se seguem.
Observo que, embora regularmente citada (peça 48, p. 12; peças 51, 53, 58 e 61-68) , a Produções - Marly Batista de Souza permaneceu silente, devendo ser considerada revel, nos termos do art. 12, §3º, da Lei 8.443/1992. Registro, outrossim, que a citação editalícia ocorreu após diversas tentativas de localização da responsável, consoante aponta o Despacho de peça 66.
Já o Sr. Luiz Augusto Senna Britto apresentou defesa às peças 56-57 e, anteriormente, às peças 40-45, as quais mostraram-se insuficientes para afastar a existência do débito ou da responsabilidade que lhe é atribuída, dado que permanece não evidenciado o nexo causal entre os recursos federais e os festejos realizados. 
A este respeito, pôde-se concluir em síntese que:
a) as notas fiscais, no valor total de R$ 310.000,00, de 1/7/2010 (peça 9, p. 152-154) , genéricas, não discriminam os itens conforme plano de trabalho (peça 1, pp. 40-41) , não possuem o mesmo valor da relação de pagamentos, R$ 282.000,00 (peça 9, p. 150) , e não fazem referência ao título ou número do convênio; 
b) o valor do contrato realizado com a empresa Vidal Produções, de R$ 310.000,00 (peça 9, pp. 97-100) , é superior ao valor do Convênio 296/2008 (peça 1, p. 156) , de R$ 250.700,00; e
c) os cheques relacionados pelo ex-prefeito (peça 9, pp. 170, 171, 172, 173, 174, 179 e 185) constam do extrato da conta corrente (c/c 1.034-0) não vinculada ao convênio, o que por si não permitiria a evidenciação do nexo de causalidade.
A propósito, vale destacar apontamento instrutório anterior (peça 48, p. 7) de que, para a realização das despesas dos "Festejos Juninos 2008", o Município de Lençóis emitiu Nota de Empenho 1152, datada de 11/6/2008, e Notas de Liquidação 1704 e 1802, datadas de 16/6/2008 e 1º/7/2008, com referência expressa a convênios de diversos de diversos órgãos e entidades (peça 9, pp. 53, 54 e 61) , in verbis:
"REFERENTE A CONTRATAÇÃO DE EMPRESA ESPECIALIZADA PARA REALIZAÇÃO DOS TRADICIONAIS FESTEJOS JUNINOS NO MUNICÍPIO DE LENÇÓIS. NOS DIAS 12 E 13 DE JUNHO NO POVOADO DE TANQUINHO, ENTRE OS DIAS 21 A 24 NA SEDE DO MUNICÍPIO E NOS DIAS 28 E 29 NO POVOADO DE ESTIVA, EM CONVÊNIO COM O MINISTÉRIO DO TURISMO, PETROBRÁS, BANCO DO BRASIL, BAHIATURSA, CAIXA ECONÔMICA FEDERAL E COM RECURSOS PRÓPRIOS" (g.n.) .
 
Em acréscimo, há imagens na prestação de contas confirmando que o evento contaria com outros "patrocinadores" (peça 9, pp. 144-145) . 
Diante deste cenário, a alegação da defesa de que face ao atraso do repasse de recursos federais - dois meses após a data da festa -, a convenente foi obrigada a custear os gastos com recursos de uma conta da Prefeitura (1.034-0) , não pode ser acatada, não sendo possível se chegar ao efetivo beneficiário dos recursos do Convênio 296/2008.
Destarte, ante a ausência de comprovação do nexo causal, impõe-se o julgamento pela irregularidade das contas, com a condenação solidária, dos responsáveis citados, à devolução da integralidade dos recursos em questão (R$ 125.350,00, em valores históricos) . 
Em relação à execução física, ainda que o ex-prefeito tenha apontado a existência de vídeos no YouTube que demonstrariam que o "evento ocorreu e atingiu as suas finalidades - com muito sucesso" (peça 56, p. 7) , em princípio estes não demonstram o atendimento integral aos itens do plano de trabalho apontados pelo ente concedente. 
De toda forma, o que está a ensejar a presente impugnação não guarda relação direta com a comprovação da execução física, de sorte que não se aplicariam ao presente caso os precedentes desta Casa citado nas alegações de defesa (Acórdão 6807/2014-TCU-Segunda Câmara, Relator Ministro-Substituto Marcos Bemquerer; 2465/2016-1ª Câmara, de minha relatoria; e 4174/2017-2ª Câmara, Relator Ministro Vital do Rêgo) , no sentido de dispensar a necessidade de apresentação de fotografias e outros elementos que permitissem identificar o evento.
No que se refere ao pedido a fim de que o presente caso seja encaminhado, em caso de não arquivamento, à Câmara de Vereadores de Lençóis, eis que seria competência exclusiva daquela Casa "julgar as contas de governo e as contas de gestão dos prefeitos", supostamente nos termos do RE 848826 do Supremo Tribunal Federal, vale destacar, em acréscimo ao exame instrutório, que estamos diante da aplicação de recursos federais, o que atrai a competência desta Casa, com fundamento na Constituição Federal, art. 71, inciso VI, não havendo concorrência com as atribuições do Legislativo Municipal a que se refere o art. 31 da Carta Magna.
Em relação à audiência promovida e à proposta de aplicação de multa do art. 58 da Lei Orgânica, a unidade técnica suscita que o ex-prefeito "não apresentou argumentos plausíveis quanto à opção pelo pregão presencial em detrimento do pregão eletrônico, mantendo inalterado o conjunto probatório que caracterizou o direcionamento de licitação" (peça 72, p. 10, item 9.5) . 
Com as devidas vênias, deixo de acolher a referida proposta, em virtude de considerar que a aplicação da sanção lastreada no art. 57, no presente caso, absorveria a censura do art. 58. Em acréscimo, ainda que se possa questionar a: (i) opção pelo pregão presencial - ante o que dispunha o art. 1º, § 2º, do Decreto 5.504/2005, c/c o art. 49, § 2º, da Portaria Interministerial MPOG/MF/CGU 127/2008 e a cláusula terceira, inciso II, parágrafo único, alínea "a", do termo do Convênio 296/2008-; (ii) a exiguidade de prazo entre sua realização e o início dos festejos; e (iii) o fato de ter participado um único licitante no certame, a meu sentir, tais elementos, de per si, são insuficientes para subsidiar a conclusão pela existência de "direcionamento da licitação". 
Em relação à prescrição da pretensão punitiva (Acórdão 1441/2016-TCU-Plenário) , em acréscimo às considerações instrutórias, vale registrar que a determinação para a citação do ex-prefeito se deu em 9/2/2018 (peça 25 - histórico) , sendo que as contas foram prestados na data de 31/12/2008 (peça 9, p. 6) , não havendo o transcurso do prazo decenal, o que viabiliza a aplicação da censura ao ex-prefeito.
A mesma conclusão, no entanto, não se aplica à Vidal Produções - Marly Batista de Souza, na medida em que a determinação para sua citação ocorreu apenas em 29/1/2019 (peça 49) , o que, portanto, afastaria a possibilidade de aplicação da sanção estabelecida no artigo 57 da Lei Orgânica, em divergência da proposta instrutória.
Com efeito, entendo que as presentes contas devem ser julgadas irregulares, com a condenação dos responsáveis, em solidariedade, ao débito apurado, sem prejuízo da aplicação da multa legal ao Sr.  Luiz Augusto Senna Britto.
Por fim, destaco que também deixo de carrear para a minuta de acórdão a proposição instrutória de autorizar-se, desde já, o parcelamento das dívidas imputadas, tendo em vista entender tratar-se de providência que somente deve ser adotada em face de solicitação do interessado. 
	Ante o exposto, manifesto-me por que o Tribunal aprove o Acórdão que ora submeto à deliberação deste Colegiado.
TCU, Sala das Sessões, em 29 de junho de 2021.
AUGUSTO SHERMAN CAVALCANTI 
Relator